ACORDAO-COMPLETO-2391282

ACÓRDÃO 92/2020 ATA 1/2020 - PLENÁRIO

VISTOS, relatados e discutidos estes autos de representação formulada pela empresa Primeiro Time Informática Ltda. com pedido de medida cautelar para a suspensão do Pregão Eletrônico para Registro de Preços 8/2019 (PE SRP 8/2019) , realizado pelo Comando de Operações Navais;
ACORDAM os Ministros do Tribunal de Contas da União, reunidos em sessão do plenário, ante as razões expostas pelo Relator, em:
9.1. com fundamento no art. 276, caput e §1º, do Regimento Interno/TCU, referendar a medida cautelar adotada por meio do despacho contido na peça 16 destes autos, bem como as medidas acessórias constantes do mencionado expediente;
9.2. dar ciência desta deliberação ao representante, ao Comando de Operações Navais da Marinha do Brasil e à Technology Soluções e Sistemas Integrados Ltda.

Referendo de medida cautelar adotada para suspender os atos decorrentes do Pregão Eletrônico para Registro de Preços 8/2019, Lote 1, conduzido pelo Comando de Operações Navais, que tem por objeto a aquisição de solução de infraestrutura integrada para datacenter, licenças de sistema operacional e licenças de acesso do cliente.

Comando de Operações Navais da Marinha.

3. Interessados/Responsáveis: não há.

13.1. Ministros presentes: José Mucio Monteiro (Presidente), Walton Alencar Rodrigues, Augusto Nardes, Raimundo Carreiro e Bruno Dantas.
13.2. Ministro-Substituto convocado: Marcos Bemquerer Costa (Relator).
13.3. Ministro-Substituto presente: André Luís de Carvalho.

ACORDAO-COMPLETO-2420954

Acórdão de Relação 2086/2020 - Plenário

Acórdão de Relação

MARCOS BEMQUERER

Adoto como relatório a instrução da Secretaria de Fiscalização de Tecnologia da Informação, constante à peça 13, que fundamentou a concessão da medida cautelar ora em apreciação:
INTRODUÇÃO
Cuidam os autos de representação formulada pela empresa Primeiro Time Informática Ltda. (CNPJ 06.012.469/0002-08) a respeito de possíveis irregularidades ocorridas no Comando de Operações Navais (ComOpNav) , UASG 780000, relacionadas ao seu Pregão Eletrônico para Registro de Preços 8/2019 (PE SRP 8/2019) para aquisição de solução de infraestrutura integrada para datacenter, licenças de sistema operacional e licenças de acesso do cliente (CALs) (peça 1, p. 16) .
2.	O objeto do PE SRP 8/2019 foi dividido em vinte itens, sendo que os primeiros catorze formaram um único lote (Lote 1) (peça 1, p. 35-36) . Esse lote, cujo alguns de seus itens foram alvo da representação, foi composto de sistemas gerenciadores de infraestrutura, racks, servidores, switches SAN, gavetas de expansão de storage, bibliotecas de backup, plataformas de virtualização, gerenciamento virtual, backups virtuais e serviços de suporte técnico. O Lote 1 teve valor estimado em R$ 6.952.042,11 (peça 1, p. 35) .
3.	No certame realizado em 18/9/2019, o Lote 1 teve como participantes as empresas IDTCorp Comércio e Tecnologia da Informação Eireli, Technology Soluções e Sistemas Integrados Ltda., Tamandaré Informática Ltda. e a própria representante, Primeiro Time, com as respectivas propostas inicialmente registradas: R$ 6.950.000,00, 6.952.035,00, 6.952.038,30 e 13.839.200,00 (peça 1, p. 174) . Após a fase de lances e a desclassificação de duas licitantes por ofertar produtos em desconformidade com as exigências editalícias, sagrou-se vencedora do referido lote a empresa Technology Soluções e Sistemas Integrados Ltda. (CNPJ 17.363.774/0001-80) , com valor adjudicado de R$ 3.684.850,00, após decisão de recurso impetrado contra o resultado do pregão (peça 1, p. 3 e peça 4) .
4.	Irresignada com o resultado do PE SRP 8/2019, para o qual a empresa Primeiro Time já havia impetrado duas impugnações nos dias 15 e 16/9/2019 (peça 1, p. 190-197 e 102-112, respectivamente) , um recurso administrativo (peça 1, p. 217-234) , o qual foi indeferido (peça 1, p. 235-237) e uma representação junto ao ComOpNav (peça 1, p. 238-265) , a representante buscou este Tribunal alegando, em síntese (peça 1, p. 2) :
4.1.	edital com direcionamento a um único fabricante;
4.2.	falta de transparência e necessidade de republicação após esclarecimentos;
4.3.	ocorrência de graves prejuízos ao erário;
4.4.	aquisição de solução que não atende ao edital; e
4.5.	práticas repetitivas de manipulação em processos licitatórios de tecnologia da informação (TI) no âmbito da Marinha do Brasil.
5.	Por oportuno, convém registrar que o ComOpNav firmou, em 25/10/2019, a Ata de Registro de Preços (ARP) 41/2019 com a empresa Technology Soluções. Contudo, segundo informações do pregoeiro do órgão, ainda não foi realizada nenhuma aquisição (peças 9-10) .
EXAME DE ADMISSIBILIDADE
6.	Inicialmente, deve-se registrar que a representação preenche os requisitos de admissibilidade constantes no art. 235 do Regimento Interno do TCU (RITCU) , haja vista a matéria ser de competência do Tribunal, referir-se a responsável sujeito a sua jurisdição, estar redigida em linguagem clara e objetiva, conter nome legível, qualificação e endereço do representante, bem como encontrar-se acompanhada do indício concernente à irregularidade ou ilegalidade.
7.	Além disso, a empresa Primeiro Time possui legitimidade para representar ao Tribunal, consoante disposto no inciso VII do art. 237 do RITCU c/c o art. 113, § 1º, da Lei 8.666/1993.
8.	Ainda, conforme dispõe o art. 103, § 1º, in fine, da Resolução - TCU 259/2014, verifica-se a existência do interesse público no trato das supostas irregularidades veiculadas pela representante, pois os alegados direcionamento para fabricante específico, falta de transparência e aquisição de solução incompatível com o exigido no edital poderiam, em tese, causar prejuízo ao erário. 
9.	Dessa forma, a representação poderá ser apurada, para fins de comprovar a sua procedência, nos termos do art. 234, § 2º, segunda parte, do RITCU, aplicável às representações, de acordo com o parágrafo único do art. 237 da mesma norma.	
EXAME TÉCNICO
1.	Das alegadas ilegalidades cometidas
1.1.	Direcionamento do edital para o fabricante HPE
10.	A representante alegou que especificações técnicas de alguns itens do Lote 1 direcionavam o edital para o fabricante HPE, como ocorreria em todos os processos licitatório nas unidades da Marinha (peça 1, p. 2) . Exemplo dessas especificações seria a exigência de detector de intrusão do chassi e DVD-RW interno para os servidores tipo 1 e 2 (itens 3 e 4) , alijando da disputa o fabricante Lenovo, e restrições para os storages SAN tipo 1 e 2 (itens 6 e 8) , afastando da disputa o fabricante Dell, que teria um significativo número de revendas qualificadas e com foco em licitações (peça 1, p. 1) .
11.	Anexa à sua representação, a empresa Primeiro Time apresentou planilha contendo diversos requisitos para alguns itens do Lote 1 que foram exigidos no termo de referência e que, ao seu ver, só seriam atendidos pelo fabricante HPE (peça 12) . Para demonstrar isso, ela indicou os documentos que comprovariam o atendimento por esse fabricante e apontou que outros fabricantes (Lenovo, Dell e Cisco) não atenderiam. A síntese da planilha trazida pela representante é apresentada no Apêndice desta instrução.
Análise
12.	Conforme pode ser observado da planilha anexada à representação, parcialmente transcrita no Apêndice desta instrução, há indícios de que somente o fabricante HPE poderia atender a todos os requisitos especificados no termo de referência (TR) para os itens do Lote 1, em potencial afronta ao art. 3, caput e § 1º, inciso I, da Lei 8.666/1997.
13.	Por essa razão, será proposta oitiva do ComOpNav para que identifique os fabricantes e os respectivos equipamentos que atenderiam em plenitude aos requisitos constantes do Apêndice desta instrução, anexando os documentos comprobatórios do atendimento e indicando explicitamente os trechos aplicáveis, de forma a demonstrar cabalmente que as exigências editalícias não seriam capazes de restringir o caráter competitivo do certame. Uma vez que a decisão que vier a ser tomada no âmbito desta representação pode trazer potenciais prejuízos à empresa vencedora do certame, também será proposta a sua oitiva.
14.	Em acréscimo, será proposta diligência para solicitação do processo de contratação que originou o PE SRP 8/2019 com o intuito de auxiliar a instrução de mérito desta representação.
1.2.	Falta de transparência e necessidade de republicação do edital após esclarecimentos
15.	A representante alegou que as várias restrições previstas no TR e apontadas em impugnação foram parcialmente sanadas por meio das respostas a esclarecimentos. Entretanto, esses esclarecimentos, que seriam capazes de alterar substancialmente a formulação de propostas, foram publicados no Comprasnet às 11h23m do dia 17/9, sendo que o certame seria aberto às 10h do dia seguinte, ou seja, com menos de 24h de antecedência, razão pela qual levou a empresa Primeiro Time a solicitar o adiamento de sua abertura, sem sucesso. Para a representante, a não republicação do certame resultou em baixa participação de empresas na competição (peça 1, p. 3) .
16.	Segundo a empresa Primeiro Time, embora os esclarecimentos tenham demonstrado preocupação em permitir maior competitividade, eles não foram objetivos, a exemplo da resposta acerca da possibilidade de o Gerenciamento Unificado de Infraestrutura ter padrão/norma compatível com a Commercial National Security Algorithm (CNSA) e dos servidores possuírem mecanismos compatíveis com o padrão ACPI 6.1, o que poderia comprometer a análise das propostas. Além disso, a representante alegou que sua segunda impugnação e a respectiva resposta foram publicadas de forma resumida e confusa no Comprasnet (peça 1, p. 3) .
17.	A empresa Primeiro Time também registrou que alertou o ComOpNav a respeito de prática recorrente de a empresa vencedora não registrar o modelo ofertado no Comprasnet, o que dificultaria futuras análises para adesão à ARP resultante do pregão (peça 1, p. 3) .
Análise
18.	O art. 19 do Decreto 5.450/2005, espelhado no item 22.5 do edital (peça 1, p. 33) , estabelecia que os pedidos de esclarecimentos referentes ao processo licitatório deveriam ser enviados ao pregoeiro até três dias úteis anteriores à data fixada para abertura da sessão pública. Dessa forma, constata-se que os interessados poderiam solicitar esclarecimentos até o dia 13/9/2019.
19.	Do site Comprasnet, verifica-se que todos os pedidos de esclarecimentos, transcritos nas páginas 204-208 da peça 1, foram efetuados e respondidos no dia 17/9/2019, ou seja, estariam fora do prazo estipulado no Decreto 5.450/2005, que seria 13/9/2019. Dessa forma, para se saber se assiste razão à representante, faz-se necessária oitiva ao ComOpNav para que esclareça quando foram feitos os pedidos de esclarecimento, apresentando os referidos documentos que comprovem o momento indicado.
20.	Acerca da alegada falta de objetividade dos esclarecimentos prestados, entende-se que a reclamação empresa Primeiro Time é pertinente.
21.	Em relação ao pedido de esclarecimento da exigência de que a plataforma de Gerenciamento Unificado de Infraestrutura (Lote 1 - item 1) implementasse o acesso remoto em conformidade com o CNSA, o pregoeiro informou que seriam aceitas normas similares, desde que comprovadas por material oficial. Quanto ao pedido de esclarecimento da compatibilidade dos servidores tipo 1 e 2 (Lote 1 - itens 3 e 4) com o padrão ACPI 6.1, o pregoeiro respondeu que tecnologias similares seriam aceitas.
22.	Em ambos os casos descritos, o pregoeiro não informou quais padrões seriam aceitos, dando margem à afronta aos princípios do julgamento objetivo e da vinculação ao instrumento convocatório, estabelecidos no art. 3º da Lei 8.666/1993. Por essa razão, será proposta oitiva do ComOpNav para que preste esclarecimentos acerca da falta de objetividade do pregoeiro nas respostas a esclarecimentos realizados pelas licitantes.
23.	No tocante à prática recorrente de a empresa vencedora não registrar o modelo ofertado no Comprasnet, esse assunto foi objeto de denúncia da representante ao ComOpNav por meio de e-mail enviado em 19/9/2019. Na ocasião, a empresa Primeiro Time acusou as empresas participantes do PE SRP 8/2019 de não obedecerem ao estabelecido no item 5.5 do edital, ou seja, as empresas não estariam cadastrando a marca, o fabricante e a descrição detalhada do produto oferecido, o que ensejaria sua desclassificação, conforme o item 6.2 do instrumento convocatório (peça 1, p. 93-95) . 
24.	Em resposta, o pregoeiro afirmou que, durante a abertura do pregão, as participantes cadastraram a descrição técnica detalhada de seus produtos, contendo fabricante, marca e modelo. Além disso, informou que as participantes da etapa de lances deveriam apresentar suas propostas, com todas as informações detalhadas, nos prazos estabelecidos. Nesse contexto, considerou que os cadastros de todas as empresas possuíam informações suficientes e que os objetos apresentados seriam analisados em detalhe durante a análise das propostas, de forma que o processo estaria seguindo seus trâmites padrões e alinhado ao princípio da legalidade. Por fim, o pregoeiro afirmou que privilegiar o excesso de formalismo em detrimento da economicidade atrasaria o processo (peça 1, p. 92) .
25.	Em que pese os esclarecimentos do ComOpNav, da análise da ata do PE SRP 8/2019, constante às páginas 114-182 da peça 1, verifica-se que seus participantes não cadastraram suas propostas em conformidade com o exigido no item 5.5 do edital. Por exemplo, a vencedora do certame, para o item 1, relativo ao Gerenciamento Unificado de Infraestrutura, sequer informou o nome da ferramenta ofertada e muito menos sua versão, limitando-se a registrar no Comprasnet o texto "Sfw Gerenciamento" (peça 1, p. 118) . Esse comportamento foi seguido praticamente para todos os itens do Lote 1 pela empresa Technology Soluções, enquanto outras participantes, incluindo a representante, limitaram-se a copiar as especificações do TR do PE SRP 8/2019 no campo "Descrição Detalhada do Objeto Ofertado", algumas vezes de forma até mesmo desconexa (peça 1, p. 145 e 147) .
26.	O art. 21 do Decreto 5.450/2005 estabelecia que, após a divulgação do edital, os licitantes deveriam encaminhar proposta com a descrição do objeto ofertado e o preço e, se fosse o caso, o respectivo anexo, até a data e hora marcadas para abertura da sessão. Por sua vez, em conformidade com o decreto, o item 5.5 do edital do certame representado, foi claro ao exigir que os licitantes deveriam preencher, para cada item, no sistema eletrônico [Comprasnet] o valor unitário, a marca, o fabricante e a descrição detalhada, contendo as informações similares do TR e o modelo e o prazo de garantia, quando aplicável (peça 1, p. 4) .
27.	De acordo com o art. 22, § 2º, do Decreto 5.450/2005, o pregoeiro deveria verificar as propostas apresentadas, desclassificando aquelas que não estivessem em conformidade com os requisitos do edital, para que o sistema ordenasse, automaticamente, somente as propostas classificadas para participarem da fase de lances, conforme estabelecia o art. 23 daquela norma. O intuito do instituído no Decreto 5.450/2005 era evitar, na fase de lances, a participação de empresas com propostas discrepantes do registrado no instrumento convocatório, momento em que, caso ofertantes dos melhores preços, teriam suas propostas incompatíveis com o exigido analisadas e desclassificadas, atrasando o procedimento licitatório. Essa situação ocorreu no PE 8/2019, que teve duas empresas desclassificadas por incompatibilidade das suas propostas com o edital (peça 1, p. 3 e 178-181) .
28.	Nesse contexto, constata-se que o pregoeiro não agiu conforme o regulamento do pregão eletrônico então vigente à época do PE SRP 8/2019, omitindo-se do dever de sua observância, o que favoreceu, por consequência, a participação de empresas que não cadastraram suas propostas em acordo com o determinado. Não se trata de privilegiar o excesso de formalismo, mas sim de privilegiar a devida observância legal. Ao contrário do afirmado pelo ComOpNav, a inobservância à norma ocasionou atrasos no processo licitatório, pois as empresas com propostas incompatíveis com os requisitos do edital, que momentaneamente estavam à frente da disputa devido aos menores lances, foram desclassificadas após a constatação da desconformidade de suas propostas técnicas. Repise-se que essas empresas já deveriam ter sido desclassificadas antes da fase de lances, em consonância com o art. 22, § 2º, do Decreto 5.450/2005.
29.	Além do atraso ocasionado, a inobservância dos arts. 22, § 2º, e 23 do Decreto 5.450/2005 trouxe a falsa sensação de maior competividade no PE SRP 8/2019, pois permitiu a participação de quatro empresas ao passo que somente uma delas apresentou, em tese, proposta integralmente compatível com os requisitos editalícios. Mesmo com a participação de quatro empresas na fase de lances, ela não foi competitiva. Segundo o painel de informações do TCU Adele - Análise da disputa em licitações eletrônicas, foi identificada apenas uma troca da licitante colocada em primeiro lugar durante essa fase (peça 5) .
30.	Embora o ocorrido no PE SRP 8/2019 seja prática observada muitas vezes nos pregões eletrônicos realizados por vários órgãos da Administração Pública Federal, por leniência dos seus controles, ela é incompatível com o Decreto 5.450/2005 e com o recente Decreto 10.024/2019 (arts. 28 e 29) , que veio a substituir o primeiro a partir do dia 28/10/2019. Observe-se que essa prática, conforme comentado no parágrafo anterior, pode servir para camuflar a falta de competividade nos certames.
31.	Face às considerações apresentadas, será proposta audiência do pregoeiro do ComOpNav para que apresente as razões de justificativa em relação à inobservância dos arts. 22, § 2º, e 23 do Decreto 5.450/2005.
1.3.	Ocorrência de graves prejuízos ao erário
32.	A representante alegou que, apesar da aparente economicidade da contratação que se avizinha, uma vez que o valor estimado para o Lote 1 foi de 6.952.042,11 enquanto o seu valor adjudicado à vencedora foi de R$ 3.684.850,00, a participação de mais empresas, em especial de parceiros do fabricante Dell, resultaria em maior economia, hipótese que seria comprovada pelo resultado dos itens 19 e 20 do PE SRP 8/2019 (peça 1, p. 3-4) .
Análise
33.	A participação de demais empresas, ofertando até mesmo produtos HPE para o Lote 1, como a empresa Technology Soluções, vencedora do pregão, em um ambiente verdadeiramente competitivo, poderia ter contribuído para aumentar a economia da contratação. A potencial falta de competitividade devido a exigências restritivas do edital já está sendo tratada na análise do primeiro item da representação (parágrafos 12 e 13) .
34.	Contudo, diante da significativa redução do valor adjudicado frente ao valor estimado para a contratação do Lote 1, e da falta de elementos concretos, em princípio, não se pode falar em prejuízos ao erário.
1.4.	Aquisição de solução que não atende ao edital
35.	A representante alegou que o ComOpNav aceitou proposta da empresa vencedora contendo solução de Gerenciamento Unificado de Infraestrutura (item 1 do Lote 1) , denominada OneView, incompatível com o storage HPE MAS 2050, outro item do Lote 1 (peca 1, p. 4-5) . Para comprovar sua tese, a empresa Primeiro Time apresentou e-mails de "especialistas", sendo um deles um técnico do próprio fabricante, que atestariam sua denúncia (peça 1, p. 240-265) .
Análise
36.	A reclamação em epígrafe foi alvo de recurso impetrado pela empresa Primeiro Time no PE SRP 8/2019 (peça 6, p. 5) . Na ocasião, a empresa Technology Soluções, vencedora do certame, informou, em suas contrarrazões ao referido recurso, que a compatibilidade da solução OneView com o storage HPE MAS 2050 (item 8 do Lote 1) poderia ser facilmente comprovada pela documentação oficial do equipamento, que foi apresentada em anexo à sua proposta (peça 7, p. 4) . Nesse sentido, transcreveu o endereço da página na internet contendo as especificações do storage ofertado.
37.	Em que pesem os e-mails trazidos pela representante, conforme as especificações do equipamento HPE MAS 2050 (SAN Storage) , verifica-se que a ferramenta OneView é capaz de monitorá-lo e gerenciá-lo (peça 8, p. 14-15) . Dessa forma, não assiste razão à representante quanto à reclamação em análise.
1.5.	Práticas repetitivas de manipulação em processos licitatórios de TI na Marinha do Brasil
38.	A representante alegou que as irregularidades trazidas em sua representação não eram fatos isolados em licitações da Marinha, como poderia demonstrar pesquisa no site do TCU. Nesse contexto, destacou o Acórdão 7201/2019-TCU-Primeira Câmara, rel. Min. Walton Alencar, na qual a representação que lhe originou traria fatos semelhantes e com os mesmos protagonistas e beneficiados (peça 1, p. 5) .
Análise
39.	A representação que originou o Acórdão 7201/2019-TCU-Primeira Câmara foi tratada no TC Processo 020.764/2019-7 e versou acerca de possíveis irregularidades ocorridas no PE SRP 18/2019, promovido pela Diretoria de Abastecimento da Marinha (DAbM) (TC Processo 020.764/2019-7, peça 6, p. 1, parágrafo 1) . Esse pregão teve por objeto a aquisição de desktops, notebooks, servidores, nobreaks, storages, licenças de software, entre outros (TC Processo 020.764/2019-7, peca 1, p. 88-95) .
40.	Naquele feito, a representante alegou que a especificação técnica de alguns itens do objeto, quando tomadas em conjunto, somente poderiam ser atendidas por produtos dos fabricantes HPE e Eaton (TC Processo 020.764/2019-7, peça 6, p. 1, parágrafo 3.1) .
41.	A análise da representação, que também foi realizada por esta Secretaria de Fiscalização de Tecnologia da Informação (Sefti) , verificou fortes indícios de que o edital do PE SRP 18/2019 da DAbM definiu, para diversos itens, de forma injustificada, características e parâmetros que coincidiam exatamente com os dos fabricantes HPE e Eaton (TC Processo 020.764/2019-7, peca 32, p. 12, parágrafo 48) . Essa constatação levou a Sefti a propor a suspensão cautelar de novas adesões à ata decorrente do pregão para alguns itens nela registrados (TC Processo 020.764/2019-7, peca 32, p. 27, parágrafo 138.2) .
42.	Contudo, embora o pregão de outro órgão da Marinha do Brasil citado pela representante tenha apresentado indícios de direcionamento para equipamentos do fabricante HPE, a empresa Primeiro Time não trouxe elementos capazes de ratificar a generalização alegada, que só poderia ser feita mediante a análise de outros certames de vários órgãos vinculados à Marinha, o que foge ao escopo desta representação.
2.	Dos pedidos
43.	Diante da exposição feita, a representante pleiteou (peça 1, p. 5) :
43.1.	o cancelamento do certame por erro insanável; e
43.2.	a suspensão preventiva do andamento do processo até a deliberação do mérito por esta Corte, devido à iminência contratação ainda neste exercício fiscal.
Análise
44.	Consoante o art. 276 do Regimento Interno do TCU (RITCU) , o Relator poderá, em caso de urgência, de fundado receio de grave lesão ao Erário, ao interesse público ou de risco de ineficácia da decisão de mérito, de ofício ou mediante provocação, adotar medida cautelar, determinando a suspensão do procedimento impugnado, até que o Tribunal julgue o mérito da questão. Tal providência deverá ser adotada quando presentes os pressupostos do fumus boni iuris e do periculum in mora.
45.	Analisando os elementos apresentados pelo representante, verifica-se que há, nos autos, os pressupostos acima mencionados.
46.	O indício de direcionamento do PE 8/2019 para o um único fabricante, por meio de requisitos técnicos que só poderiam ser atendidos por ele, caracteriza o instituto do fumus boni iuris e deve ser analisado com maior profundidade por esta unidade técnica, em vista da real possibilidade de ter havido distorções no certame realizada pelo ComOpNav. Ressalte-se que, embora o certame tenha tido quatro empresas participantes, somente uma delas foi capaz de oferecer produtos inteiramente condizentes com o exigido no termo de referência.
47.	Por seu turno, o periculum in mora é evidenciado pela possibilidade de o Comando realizar contratações baseadas na ARP 41/2019 a qualquer momento, podendo comprometer a eficácia da decisão de mérito que vier a ser proferida pelo Tribunal e ensejar prejuízo ao interesse público e ao órgão, dada a falta de competitividade do certame que, se maior, em tese, poderia levar à obtenção de preços mais baixos do que os registrados na ata.
48.	De outra parte, verifica-se que a adoção da medida cautelar, na forma requerida pelo representante, não é capaz de trazer prejuízos significativos ao ComOpNav ou ao interesse público, haja vista que a ARP 41/2019 foi firmada em 25/10/2019 e, passados aproximadamente 45 dias, não houve nenhuma aquisição realizada, demonstrando, em princípio, ausência de riscos por retardo da contratação. 
CONCLUSÃO
49.	O documento constante da peça 1 deve ser conhecido como representação, por preencher os requisitos previstos nos arts. 235 e 237, inciso VII, do RITCU, c/c o art. 113, § 1º, da Lei 8.666/1993 e no art. 103, § 1º da Resolução - TCU 259/2014 (parágrafos 6-9) . 
50.	No que tange ao pedido de medida cautelar, inaudita altera pars, entende-se que tal medida deve ser adotada, por estarem presentes nos autos os requisitos do fumus boni iuris e do periculum in mora, bem assim por não se ter configurado o periculum in mora ao reverso, capaz de trazer prejuízos significativos ao ComOpNav ou ao interesse público (parágrafos 44-48) . 
51.	Além disso, visando obter maiores informações e esclarecimentos sobre os fatos, será proposta oitiva do ComOpNav e da empresa Technology Soluções e Sistemas Integrados Ltda., bem como diligência e audiência do Sr. Willian da Conceição Lourenço, na condição de pregoeiro do órgão (parágrafos 13-14, 22 e 31) .
PROPOSTA DE ENCAMINHAMENTO
52.	Ante todo o exposto, submetem-se os autos à consideração superior, propondo:
52.1.	conhecer da presente representação, satisfeitos os requisitos de admissibilidade previstos nos arts. 235 e 237, inciso VII, do RITCU c/c o art. 113, § 1º, da Lei 8.666/1993 e no art. 103, § 1º, da Resolução - TCU 259/2014; 
52.2.	com fundamento no art. 276, caput, do RITCU, determinar cautelarmente ao Comando de Operações Navais da Marinha do Brasil, em razão do pedido formulado pela empresa Primeiro Time Informática Ltda., CNPJ 06.012.469/0002-08, que suspenda os atos decorrentes do Pregão Eletrônico para Registro de Preços 8/2019 relativos ao Lote 1 do objeto especificado nos seus respectivos edital e anexos;
52.3.	determinar, nos termos do art. 276, § 3º, do RITCU, a oitiva do Comando de Operações Navais da Marinha do Brasil, para, no prazo de até quinze dias, manifestar-se acerca das questões a seguir, alertando-o quanto à possibilidade de o Tribunal vir a anular o certame, caso não seja apresentada manifestação ou essa não seja acolhida:
52.3.1.	fatos apontados na representação, especialmente quanto ao direcionamento do certame para o fabricante HPE por meio de especificações técnicas estabelecidas no termo de referência do Pregão Eletrônico para Registro de Preços 8/2019, devendo identificar os fabricantes e os respectivos equipamentos que atenderiam em plenitude aos requisitos constantes do Apêndice desta instrução, anexando os documentos comprobatórios do atendimento e indicando explicitamente os trechos aplicáveis, de forma a demonstrar cabalmente que as exigências editalícias não seriam capazes de restringir o caráter competitivo do certame;
52.3.2.	esclarecimentos acerca da falta de objetividade do pregoeiro nas respostas a esclarecimentos realizados pelas licitantes, ensejando margem à afronta aos princípios do julgamento objetivo e da vinculação ao instrumento convocatório, estabelecidos no art. 3º da Lei 8.666/1993, devendo identificar os padrões semelhantes ao CNSA e ao ACPI 6.1 que seriam aceitos, anexando documentos comprobatórios de suas semelhanças;
52.3.3.	esclarecimentos acerca dos momentos (dia e hora) em que foram feitos os pedidos de esclarecimentos pelas licitantes, apresentando os referidos documentos que comprovem os momentos indicados, haja vista que, segundo o registrado no sistema Comprasnet, todos os pedidos e as respectivas respostas datam do dia 17/9/2019;
52.4.	determinar, nos termos do art. 250, inciso V, do RITCU, a oitiva da empresa Technology Soluções e Sistemas Integrados Ltda., CNPJ 17.363.774/0001-80, para, no prazo de quinze dias, querendo, manifestar-se sobre os fatos apontados na representação formulada pela empresa Primeiro Time Informática Ltda., alertando-a quanto à possibilidade de o Tribunal vir a anular o Pregão Eletrônico para Registro de Preços 8/2019 conduzido pelo Comando de Operações Navais da Marinha do Brasil;
52.5.	realizar diligência, com fundamento no art. 157 do RITCU, ao Comando de Operações Navais da Marinha do Brasil, para que, no prazo de quinze dias, seja encaminhada  este Tribunal cópia integral, em meio eletrônico, do processo de contratação que originou o Pregão Eletrônico para Registro de Preços 8/2019;
52.6.	realizar, com fundamento no art. 250, inciso IV, c/c o art. 237, parágrafo único, do RITCU, a audiência do Sr. Willian da Conceição Lourenço, CPF XXX.866.047-XX, para que, no prazo de quinze dias, apresente razões de justificativa por não ter, na condição de pregoeiro do Comando de Operações Navais da Marinha do Brasil, desclassificado as propostas registradas no Comprasnet em desconformidade com as exigências editalícias, conduta que afrontou os arts. 22, § 2º, e 23 do Decreto 5.450/2005;
52.7.	encaminhar cópia da peça 1 e da presente instrução ao Comando de Operações Navais da Marinha do Brasil, à  Technology Soluções e Sistemas Integrados Ltda. e ao Sr. Willian da Conceição Lourenço a fim de subsidiar as manifestações a serem requeridas;
52.8.	comunicar ao representante, ao Comando de Operações Navais da Marinha do Brasil e à  Technology Soluções e Sistemas Integrados Ltda. a decisão que vier a ser adotada nestes autos.
Apêndice
Matriz de requisitos
	Item/Requisito
	Fabricante

		HPE
	Lenovo
	Dell
	Cisco

	Item 01 - Gerenciamento Unificado de Infraestrutura

	Permitir definir níveis e direitos de acesso diferenciados por usuário e suportar no mínimo até 10 contas locais com logins individuais e senhas
	Atende
	?
	?
	?

	Possibilitar que o acesso remoto esteja dentro das normas de segurança e em  conformidade com a CNSA
	Atende
	?
	?
	?

	Item 02 - Rack 42U para Infraestrutura

	Estrutura metálica e suportar mínimo, 1360Kg de capacidade de carga estática e 1020Kg de capacidade de carga dinâmica
	Atende
	Não atende
	Atende
	Atende

	Acompanhado de kit de 1U contemplado por monitor de vídeo LCD retrátil de no mínimo 18", teclado com touchpad, sendo obrigatoriamente compatíveis com o Rack e servidores em formato rack descrito deste edital
	Atende
	Atende
	Atende
	Não atende

	Acompanhado de console switch de no mínimo 8 (oito) portas, acompanhado de 8 (oito) cabos KVM para conexão com os servidores com suporte à conexão USB nas entradas e saídas
	Atende
	Atende
	Atende
	Não atende

	Item 03 - Servidor Tipo 01

	Possuir projeto tool-less, ou seja, não necessita de ferramentas para abertura do gabinete e instalação/desinstalação de placas de expansão e possuir detecção de intrusão no chassi, que na fábrica
	Atende
	Não atende
	Atende
	Atende

	Possuir display ou leds embutido no painel frontal do gabinete para exibição de alertas de funcionamento dos componentes de processador, memória RAM, fontes de alimentação, PCI riser, disco rígido, interface de rede e ventiladores
	Atende
	Não atende
	Atende
	Atende

	Implementar mecanismos de redução de consumo de energia compatível com o padrão ACPI 6.1 e controle automático para evitar superaquecimento que possa danificá-lo
	Atende
	?
	Não atende
	Não atende

	Suporte aos modos de UEFI e UEFI de classe 2
	Atende
	?
	?
	?

	Possuir no mínimo 04 (quatro) portas USB 3.0
	Atende
	Não atende
	Atende
	Não atende

	Possuir 1 unidade de leitura DVD-RW interno ao gabinete
	Atende
	Não atende
	Atende
	Atende

	Fontes de alimentação devem possuir e no mínimo 95% de eficiência e operando nas faixas de tensão entre 200 a 240 VAC
	Atende
	Não atende 
	Não atende
	Não atende

	Item 04 - Servidor Tipo 02

	Possuir projeto tool-less, ou seja, não necessita de ferramentas para abertura do gabinete e instalação/desinstalação de placas de expansão e possuir detecção de intrusão no chassi, que detecta se o chassi é aberto ou fechado a qualquer momento após a instalação na fábrica;
	Atende
	Não atende
	Atende
	Atende

	Possuir display ou leds embutido no painel frontal do gabinete para exibição de alertas de funcionamento dos componentes de processador, memória RAM, fontes de alimentação, PCI riser, disco rígido, interface de rede e ventiladores;
	Atende
	Não atende
	Atende
	Atende

	Implementar mecanismos de redução de consumo de energia compatível com o padrão ACPI 6.1 e controle automático para evitar superaquecimento que possa danificá-lo
	Atende
	?
	Não atende
	Não atende 

	Suportar aos modos de UEFI e UEFI de classe 2
	Atende
	?
	?
	?

	Possuir no mínimo 4 portas USB 3.0
	Atende
	Não atende
	Não atende
	Não atende

	Possuir 1 unidade de leitura DVD-RW interno ao gabinete;
	Atende
	Não atende
	Atende
	Não atende

	Item 06 - Storage SAN Tipo 1 

	Deve suportar QoS (qualityofservice) para no mínimo IOPS ou MBPS;
	Atende
	Não atende
	Não atende
	?

	Suportar à arquitetura SAN (Storage Area Network) , e ser compatível com os protocolos FCP (Fibre Channel  Protocol) e iSCSI (Internet Small Computer Systems Interface) e FCoE (FibreChannel over Ethernet) 
	Atende
	Atende
	Não atende
	?

	Compatível com as APIs de virtualização VASA e VAAI da VMWare e o relatório oficial de compatibilidade devem ser apresentados junto com a proposta para comprovação
	Atende
	?
	Não atende
	?

	Fabricante do equipamento ofertado deve ser participante do SNIA (Storage Networking Industry Association) , na qualidade de "Voting Member"
	Atende
	Não atende
	Atende
	?

	Deve suportar e estar licenciado para toda capacidade suportada pelo storage para compressão e desduplicação de dados, sendo a desduplicação In-line, suportando no mínimo, a camada de discos SSD. Essa funcionalidade, quando em execução, deverá trabalhar concomitante às outras funções conforme solicitado neste processo.
	Atende
	?
	?
	?

	Item 08 - Storage SAN Tipo 2

	Suportar aos seguintes sistemas operacionais: Microsoft Windows Server 2012 e 2016, RedHat Enterprise Linux, Suse Enterprise Linux, VMware e Microsoft Hyper-V;
	Atende
	Não atende
	Atende
	?

	Gerenciamento compatível com os protocolos SNMP, SMI-S, SSH, SMTP, HTTP, HTTPS, Telnet
	Atende
	Atende
	?
	?

	Possuir funcionalidade de provisionamento virtual da capacidade (virtual provisioning ou thinprovisioning) de volumes lógicos, permitindo que o usuário crie as LUNs de 138TB independentemente do armazenamento físico
	Atende
	Atende
	?
	?

É o relatório.

8.1. Rafael Reis Marques, representando Technology Soluções e Sistemas Integrados Ltda.  
8.2. Cláudia Chagas de Brito, representando Primeiro Time Informática Ltda.

Não atuou.

REPRESENTAÇÃO DE EMPRESA LICITANTE. INDÍCIOS DE IRREGULARIDADES NO PREGÃO ELETRÔNICO PARA REGISTRO DE PREÇOS 8/2019. AQUISIÇÃO DE SOLUÇÃO DE INFRAESTRUTURA INTEGRADA PARA DATACENTER. PERICULUM IN MORA E FUMUS BONI IURIS. CONCESSÃO DE MEDIDA CAUTELAR INAUDITA ALTERA PARS.

REPRESENTAÇÃO (REPR)

Secretaria de Fiscalização de Tecnologia da Informação (Sefti).

Atuo nos presentes autos com fundamento no art. 27-A da Resolução-TCU 175/2005, tendo em vista haver sido designado, por meio da Portaria-TCU 7, de 17/1/2020, substituto do eminente Ministro Vital do Rêgo.
Cuidam os autos de representação formulada pela empresa Primeiro Time Informática Ltda., com fundamento no art. 237, inciso VII, do Regimento Interno do TCU, c/c o art. 113, § 1º, da Lei 8.666/1993, acerca de exigências editalícias com potencial de restringir a competitividade do Pregão Eletrônico para Registro de Preços 8/2019 (PE SRP 8/2019) , realizado pelo Comando de Operações Navais (ComOpNav) .
O certame teve como objeto a aquisição de solução de infraestrutura integrada para datacenter, licenças de sistema operacional e licenças de acesso do cliente (peça 1, p. 16) . Tal objeto foi dividido em vinte itens, dos quais catorze formavam o Lote 1, estimado em R$ 6.952.042,11.
Nesse primeiro lote foram incluídos sistemas gerenciadores de infraestrutura, racks, servidores, switches SAN, gavetas de expansão de storage, bibliotecas de backup, plataformas de virtualização, gerenciamento virtual, backups virtuais e serviços de suporte técnico. Alguns desses itens foram alvo da representação em análise.
O pregão foi realizado em 18/9/2019 e o Lote 1 teve como participantes as empresas IDTCorp Comércio e Tecnologia da Informação Eireli, Technology Soluções e Sistemas Integrados Ltda., Tamandaré Informática Ltda. e a própria representante, Primeiro Time. As quatro propostas inicialmente registradas foram, respectivamente, de: R$ 6.950.000,00, 6.952.035,00, 6.952.038,30 e 13.839.200,00 (peça 1, p. 174) .
Após a fase de lances e a desclassificação de duas licitantes por ofertar produtos em desconformidade com as exigências editalícias, a empresa Technology Soluções e Sistemas Integrados Ltda. sagrou-se vencedora do referido lote, com valor adjudicado de R$ 3.684.850,00.
Irresignada com o resultado do PE SRP 8/2019, a representante buscou este Tribunal alegando, em síntese (peça 1, p. 2) :
edital com direcionamento a um único fabricante;
falta de transparência e necessidade de republicação após esclarecimentos prestados pelo pregoeiro;
ocorrência de graves prejuízos ao erário;
aquisição de solução que não atende ao edital; e
práticas repetitivas de manipulação em processos licitatórios de tecnologia da informação (TI) no âmbito da Marinha do Brasil.
Diante de tais fatos, pleiteou o cancelamento do certame por erro insanável e a suspensão preventiva do processo até a deliberação do mérito pelo Tribunal, devido à iminência de contratação ainda neste exercício fiscal.
No âmbito desta Corte de Contas, a Secretaria de Fiscalização de Tecnologia da Informação (Sefti) , em pronunciamentos uniformes, considerou estarem presentes os requisitos para a concessão da medida cautelar prevista no art. 276 do RITCU, sem oitiva prévia.
De acordo com a unidade técnica, a fumaça do bom direito está configurada em face dos indícios de direcionamento do certame, consubstanciados nos requisitos técnicos exigidos, os quais, possivelmente, só poderiam ser atendidos por um único fabricante. O detalhamento dessas exigências pode ser verificado no relatório que precede este voto e no apêndice da instrução técnica (peça 13, p. 9-10) .
Além disso, a Sefti aponta falhas nas respostas aos pedidos de esclarecimentos referentes ao processo licitatório, as quais também deverão ser analisadas com maior acuidade, havendo, inclusive, a possibilidade de ser necessária a reabertura de prazo. 
Dentre as citadas falhas, menciono a alegada falta de objetividade dos esclarecimentos prestados pelo pregoeiro. O responsável deixou de informar quais seriam os padrões semelhantes ao CNSA e ao ACPI 6.1 que poderiam ser aceitos, exigências essas relativas à plataforma de Gerenciamento Unificado de Infraestrutura (Lote 1 - item 1) e aos servidores tipo 1 e 2 (Lote 1 - itens 3 e 4) .
A ausência de respostas mais detalhadas a respeito dessas exigências deixou aberta a possibilidade de afronta aos princípios do julgamento objetivo e da vinculação ao instrumento convocatório, estabelecidos no art. 3º da Lei 8.666/1993.
É importante ainda considerar que, embora tenha havido a participação de quatro empresas na fase de lances, duas delas foram desclassificadas por apresentar propostas incompatíveis com os requisitos editalícios. Constata-se, portanto, a ausência de real competitividade, que, se maior, poderia levar, em tese, à obtenção de preços mais baixos do que os registrados na ata.
Os demais pontos alegados pela representante não foram confirmados pela unidade técnica, em uma primeira análise.
O periculum in mora, por sua vez, restou evidenciado pelo fato de o Comando de Operações Navais já ter firmado, em 25/10/2019, a Ata de Registro de Preços (ARP) 41/2019 com a empresa Technology Soluções. Desse modo, contratações baseadas na ata poderiam ocorrer a qualquer momento e comprometer a eficácia da decisão de mérito que vier a ser proferida pelo Tribunal, ensejando possível prejuízo ao interesse público e ao órgão, dada a falta de competitividade do certame.
Ademais, não há significativo periculum in mora reverso, uma vez que ainda não houve nenhuma aquisição e, por hora, trata-se da suspensão do certame, o qual poderá ser retomado caso não sejam confirmados os indícios de irregularidade.
Diante do exposto, uma vez conhecida a representação e satisfeitos os requisitos de admissibilidade constantes no art. 113, § 1º, da Lei 8.666/1993, c/c os arts. 235 e 237, inciso VII, do Regimento Interno do TCU, o Ministro Vital do Rêgo determinou:
cautelarmente, ao Comando de Operações Navais da Marinha do Brasil que suspendesse os atos decorrentes do Pregão Eletrônico para Registro de Preços 8/2019 relativos ao Lote 1 do objeto especificado nos seus respectivos edital e anexos, com fundamento no art. 276, caput, do RITCU;
a oitiva do Comando de Operações Navais da Marinha do Brasil, para que, no prazo de até quinze dias, se manifestasse sobre as questões relacionadas a seguir, alertando-o quanto à possibilidade de o Tribunal vir a anular o certame, caso não seja apresentada manifestação ou essa não seja acolhida:
b.1) esclarecimentos acerca dos fatos apontados na representação, especialmente quanto a um possível direcionamento do certame para o fabricante HPE por meio de especificações técnicas estabelecidas no termo de referência do Pregão Eletrônico para Registro de Preços 8/2019, devendo identificar os fabricantes e os respectivos equipamentos que atenderiam em plenitude aos requisitos constantes do edital, transcritos parcialmente no apêndice da instrução da Secretaria de Fiscalização de Tecnologia da Informação, devendo ainda anexar os documentos comprobatórios desse atendimento, de forma a demonstrar que as exigências editalícias não seriam capazes de restringir o caráter competitivo do certame ou que essas exigências são essenciais às aquisições;
b.2) explicações acerca da falta de objetividade nos esclarecimentos realizados pelo pregoeiro em resposta às questões das licitantes, ensejando margem à afronta aos princípios do julgamento objetivo e da vinculação ao instrumento convocatório, estabelecidos no art. 3º da Lei 8.666/1993, devendo identificar quais seriam os padrões semelhantes ao CNSA e ao ACPI 6.1 que poderiam ser aceitos no certame, anexando documentos comprobatórios de suas semelhanças;
b.3) esclarecimentos acerca dos momentos (dia e hora) em que foram feitos os questionamentos pelas licitantes, apresentando os referidos documentos que comprovem os momentos indicados, haja vista que, segundo o registrado no sistema Comprasnet, todos os pedidos e as respectivas respostas datam do dia 17/9/2019;
a oitiva da empresa Technology Soluções e Sistemas Integrados Ltda. (CNPJ 17.363.774/0001-80) , para que, no prazo de quinze dias, se manifestasse, se desejar, sobre os fatos apontados na representação formulada pela empresa Primeiro Time Informática Ltda., nos termos do art. 250, inciso V, do RITCU, alertando-a quanto à possibilidade de o Tribunal vir a anular o Pregão Eletrônico para Registro de Preços 8/2019 conduzido pelo Comando de Operações Navais da Marinha do Brasil;
Além disso, determinou a realização de diligência ao Comando de Operações Navais da Marinha do Brasil, para que, no prazo de quinze dias, encaminhasse a este Tribunal cópia integral, em meio eletrônico, do processo de contratação que originou o Pregão Eletrônico para Registro de Preços 8/2019, com fundamento no art. 157 do RITCU.
Ainda encaminhou cópia das peças 1 e 13 ao Comando de Operações Navais da Marinha do Brasil e à Technology Soluções e Sistemas Integrados Ltda. a fim de subsidiar as manifestações requeridas.
Nesse contexto, diante da subsistência dos pressupostos para concessão da medida de urgência constante do art. 276 do Regimento Interno do TCU, proponho referendar a aludida cautelar suspensiva dos atos decorrentes do Pregão Eletrônico para Registro de Preços 8/2019 relativos ao Lote 1.
TCU, Sala das Sessões Ministro Luciano Brandão Alves de Souza, em 22 de janeiro de 2020.
Ministro MARCOS BEMQUERER COSTA 
Relator